【裁判字號】    98,刑智上易,93
【裁判日期】    990906
【裁判案由】    違反商標法
【裁判全文】
智慧財產法院刑事判決
                                  98年度刑智上易字第93號
上  訴  人  臺灣臺北地方法院檢察署檢察官
被      告  甲○○
選任辯護人  林哲建律師
上列上訴人因被告違反商標法案件，不服臺灣臺北地方法院九十
八年度易字第一○四號，中華民國九十八年七月六日第一審判決
（起訴案號：臺灣臺北地方法院檢察署九十八年度偵字第一六五
○四號），提起上訴，本院判決如下：
    主  文
上訴駁回。
    事  實
一、公訴意旨略以：被告甲○○明知如附表所示「BMW LOGO」、
    「BMW 」等商標圖樣，分別係德商拜耳汽車廠股份有限公司
    （下稱拜耳公司）向經濟部智慧財產局申請註冊登記獲准取
    得商標專用權（相關註冊證號、指定使用商品名稱、商標專
    用期間詳如附表所示），現仍於專用期間內，非經上開公司
    授權或同意，不得於同一商品使用相同或類似之商標圖樣，
    並不得販賣仿冒該商標之商品。竟於民國九十五年間起，自
    不詳姓名年籍成年人士販入未經授權擅自使用上開商標如附
    表所示之扣案門栓環及汽車輪圈鋁圈各4 件後，旋在其位於
    臺北市○○區○○街一六五巷三九號四樓住處，利用其所有
    之電腦、網路連線設備連線至「雅虎奇摩拍賣網站」，使用
    「benz777amg」、「chivaslou 」帳號，向不特定人要約販
    售侵害上開商標之仿冒商品門栓環及汽車輪圈鋁圈蓋等物，
    嗣經證人乙○○在網上訂購匯款，並收受被告寄送之上開仿
    冒商標物品後報警查獲，並扣得上開仿冒之門栓環及汽車輪
    圈鋁圈蓋等物，因認被告涉犯商標法第82條之罪嫌等語。
二、本件公訴意旨認被告林曉梅涉有上開之罪嫌，無非係以：被
    告之供述、證人乙○○之陳述，及卷附經濟部智慧財產局商
    標資料檢索、網路拍賣資料、電腦查詢IP位置資料、轉帳交
    易明細表、鑑定報告書、仿冒商品照片與扣案仿冒商標商品
    等證據，為其主要論據。而原審為被告無罪之判決，主要理
    由乃認為：被告係因信任證人江青河所交付之扣案商品為真
    ，乃留供證人江青河借款時供作抵押物之用而持有，嗣因證
    人江青河遲未清償借款，始將系爭扣案商品販售，用以抵償
    ，其並非「明知」證人江青河所交付之商品係仿冒商標商品
    而販賣，是被告主觀上既無販賣仿冒商標商品之犯意，自與
    商標法第八十二條規定處罰故意犯行之規定不符，不能以該
    條規定相繩，此外又查無其他積極證據證明被告確有公訴意
    旨所指犯行，既無法證明被告犯罪，即應為無罪之諭知等語
    。
三、公訴人上訴意旨復以：
  1.原審認定被告係因證人江青河未清償借款，亦未前來取回抵
    押物品，加以網路上有相當多人販售系爭商標商品，始將江
    青河所寄放供作抵押之仿冒商標商品於網路上販售，藉此換
    取現金滿足江青河所積欠之借款。惟被告乃高等教育程度，
    且擔任教職，以其社會常識、經驗及警覺性應堪認為不低，
    何以江青河積欠被告債務，被告均未要求江青河簽立書面憑
    證？亦未就清償期限、可否處分抵押物品等情為約定？凡此
    均與經驗法則不符。況證人江青河已於偵查中具結證述未積
    欠被告債務，亦未交付系爭仿冒商品等情在卷，是被告上開
    辯詞顯然不足採信。原審判決認江青河就本案與被告具有利
    害關係，而且江青河另涉違反商標法案件，故而不採其證述
    ；然江青河所涉商標法案件所販賣之仿冒商品，並無本件扣
    案仿冒商品同型之商品，且其犯罪時間在95年8 月至96年3
    月29日，與被告所述江青河交付時間在93、94年間，相隔約
    2~ 3年之久，另證人顏聰傑是95年8 月才受僱於江青河，江
    某縱如顏聰傑所述有處理BMW 標誌事宜，均無從據以推認系
    爭仿冒商品是江青河於93、94年間交付予被告。再者，江青
    河所犯之商標法案件業於97年11月20日經法院判決拘役25日
    ，因此，本案系爭仿冒商品倘確係江青河交付予被告，江青
    河坦承此情，對其所涉已宣判之罪刑應屬無礙，實難認其就
    本案之證言會與被告有何利害關係。是江青河於本案偵查中
    於97年12月10日經檢察官告知得拒絕證言，仍願具結而為上
    開之證述，應係如實所為之證述，否則其商標法案既已判決
    ，何必再承擔刑法偽證罪責之風險？
  2.本案之重點應不在系爭仿冒商品是否江青河所交付，而在被
    告是否明知仿冒商品而販賣，如確係江青河交付，僅係供出
    上手，量刑可否減輕之問題。本案從鈞院函調之被告網拍網
    頁、銀行帳戶及被告提出其與響駿公司批貨上網拍賣等資料
    顯示，被告在網路與買家評價往返意見，足以認定被告對雙
    B 汽車極為專業，實係職業性的賣家，對於知名之汽車商標
    商品具有一定之專業知識；且從系爭仿冒商品中之輪圈鋁圈
    蓋，告訴代理人乙○○向被告買4 個730 元，扣除自負運費
    50元，每個單價170 元；無論以捷運公司函復售價412 元，
    打折後309元，或是以被告辯護人所提汎德南港服務廠售價2
    94元（且須登記車號）相較，可知價差最少有124 元，足見
    被告之售價顯然低於市價，益可佐證被告主觀上應知悉系爭
    商品為仿冒商標商品，而仍上網販賣，賺取價差營利，是本
    案事證明確，請依法判決。
四、經查：
  (一)程序方面：
  1.按被告甲○○於偵查中向檢察官所為之供述，非出於強暴、
    脅迫、利誘、詐欺、疲勞訊問、違法羈押或其他不正方法取
    得，依刑事訴訟法第一百五十六條第一項、第一百五十八條
    之二之規定，自得採為證據。
  2.次按被告以外之人於偵查中向檢察官所為之陳述，除顯有不
    可信之情況者外，得為證據，刑事訴訟法第一百五十九條之
    一第二項定有明文。本件證人江青河於偵查中所為之陳述，
    固係審判外之陳述，惟業經證人江清河具結在卷（見偵查卷
    第一○一頁），與法定要件相符，本院亦認以之作為證據為
    適當，故依諸上開規定，本件證人江清河於偵查中向檢察官
    所為之陳述，應有證據能力。
  3.至本件認定事實所引用之本件卷證所有證據（含文書證據及
    實體物證），檢察官及被告於本院均未主張排除前開書證及
    證物之證據能力，且迄於本院言詞辯論終結前均未表示異議
    ，本院經審酌前開書證及證物並非公務員違背法定程序所取
    得，亦無刑事訴訟法第一百五十九條之四顯有不可信之情況
    ，故上揭卷證證據，均應有證據能力。
  (二)實體方面：
  1.按犯罪事實應依證據認定之，無證據不得認定犯罪事實，刑
    事訴訟法第一百五十四條第二項定有明文。而不能證明被告
    犯罪者，應諭知無罪之判決，則為同法第三百零一條第一項
    所明定。次按，認定犯罪事實須憑證據，為刑事訴訟法所明
    定，故被告犯罪嫌疑，經審理事實之法院，已盡其調查職責
    ，仍不能發現確實之證據足資證明時，自應依法為無罪判決
    。又認定犯罪事實所憑之證據，雖不以直接證據為限，間接
    證據亦包括在內，然而無論直接證據或間接證據，其為訴訟
    上之證明，須於通常一般人均不致有所懷疑，而得確信其為
    真實之程度者，始得據為有罪之認定，倘其證明尚未達到此
    一程度，而有合理之懷疑存在時，即難遽採為不利被告之認
    定，此有最高法院七十六年台上字第四九八六號判例意旨足
    資參照。且事實之認定，應憑證據，如未能發現相當證據，
    或證據不足以證明，自不能以推測或擬制之方法，以為裁判
    基礎（最高法院二十年度上字第八九三號、四十年度台上字
    第八六號判例意旨參照）。至告訴人之告訴，係以使被告受
    刑事訴追為目的，是其陳述是否與事實相符，仍應調查其他
    證據以資審認（最高法院五十二年度台上字第一三○○號判
    例意旨參照）。
  2.訊據被告固不否認確曾在「雅虎奇摩拍賣網站」使用「benz
    777amg」、「chivaslou 」帳號，向不特定人要約販售侵害
    告訴人商標權之仿冒商品門栓環及汽車輪圈鋁圈蓋等物，並
    曾向證人乙○○出售仿冒商品，嗣經警查獲扣得仿冒之門栓
    環及汽車輪圈鋁圈蓋等物，惟辯稱系爭仿冒商品乃案外人江
    清河交付，用以抵償所積欠之款項，其並不知系爭商品係侵
    害告訴人商標權之仿冒品云云。經查，本案被告所指之貨物
    提供者即案外人江清河曾於偵查中具結證稱其並未積欠被告
    債務，亦未曾交付系爭仿冒商品予被告等情在卷，是倘被告
    所述為真，何以江清河所述內容與其所辯情節有如此巨大差
    異？又被告與江清河之間有關債權債務往來全無任何憑證，
    據其所稱係因其與江清河之間經常有金錢往來，且因其與朋
    友間金錢往來從不立據，是以無法提出任何憑證以資證明云
    云。惟倘被告辯詞可採，則其與債務人間如何清算？換言之
    ，雙方究竟尚有若干債務未獲清償，江清河所交付之抵押物
    是否足供擔保積欠之債務，被告究竟如何釐清，此一疑點均
    未見被告提出符合常情之說詞，則案外人即證人江青河是否
    確有積欠被告債務，是否確曾交付系爭仿冒商品予被告，用
    以抵償欠款，實有疑義。其次，被告對於其究竟如何交付款
    項予案外人江清河，均未見其提出證據資料供本院佐參，被
    告雖辯稱其經常於家中放置數十萬元，以供不時之需，本件
    其交付江青河之款項即係家中日常存放之現金，是以無法提
    出任何帳戶往來資料供本院佐參云云。惟查，被告自稱其受
    僱於裕勤科技公司每月薪資約四萬元，另兼差從事教職每月
    收入約二萬元，合計約六萬餘元（參本院卷一第三一六頁）
    ，而江清河積欠之款項多達三十餘萬元，遠高於其薪資數倍
    之多，被告與江清河並非至親，豈有借款從不立據，往來全
    憑心證之理？倘江清河全然否認欠款，如同此次江清河於偵
    查中否認曾向被告借款，則被告將如何確保債權？由此可知
    ，被告上開辯詞顯然與常情不符，亦與吾人日常經驗法則嚴
    重乖離，所辯顯係避重就輕之詞。
  3.茲有疑義者，乃被告所販售之系爭商品固然侵害告訴人之商
    標權，惟被告主觀上是否確有侵害告訴人商標權之故意？被
    告辯稱其雖有販售系爭仿冒商品，惟其主觀上並不知系爭商
    品乃侵害告訴人商標權之仿冒品云云。茲據被告於警詢時初
    向警方表示謂系爭商品係朋友交付用以抵償貨款，交付時係
    向伊告知商品合法，來源正常等語，於偵查及審理中仍為相
    同陳述，姑不論其所述內容是否可採（理由如上，茲不再贅
    ），惟被告於其所屬網頁上販售系爭商品以來，其所用之語
    詞均為單純商品之描述，並無任何隻字片語言及其所販售之
    商品是否為仿品，縱使其在九十六年十月十三日答覆買家cp
    015574之評價時，曾表示「原廠OEM 進口品，媲美原廠~~絕
    對讚的啦」等語（參本院卷一第二二九頁），惟其並未明確
    表示究竟係指何廠牌之何種產品，以其所販售之商品種類不
    限於告訴人系爭商標商品以觀，實難僅以被告上開陳述內容
    ，即認為被告所述之「原廠」係指告訴人「拜耳公司」，而
    其所謂媲美原廠之產品，即指仿「BMW LOGO」、「BMW 」等
    商標之商品。本院綜觀全卷，除上述「原廠OEM 進口品，媲
    美原廠~~絕對讚的啦」等語之外，被告再無其他任何文字陳
    述有關其所販售具有告訴人商標之商品其來源之真正與否等
    問題，是被告主觀上究竟是否明知其所販售之系爭侵害告訴
    人商標權之商品係仿冒品，即有疑問。其次，本件被告所販
    售之商品與告訴人所販售之同一商品，其價差約為一百餘元
    （真品二百九十四元，仿品一百七十元，參本院卷二第一七
    四頁），就比例上而言，此一差價占售價比例雖不可謂不高
    ，惟以代理商之經營成本與被告之網路個體商店經營成本兩
    者相較，此一差價尚非嚴重乖離社會實情，是單純以價格差
    距作為判斷因素，亦難以此作為被告主觀上明知其所販售之
    商品係仿冒品之依據。
  4.綜上所述，本件被告所稱其係因信任證人江青河所交付之扣
    案商品為真品，乃留供證人江青河借款時供作抵押物之用而
    持有，嗣因證人江青河遲未清償借款，始將之販售取償云云
    ，固有其諸多不符常情之可疑處，惟被告之辯解不成立，並
    不能據此認定被告有罪，且除此之外，並無任何證據資料足
    以證明被告「明知」其所販售之系爭商品係侵害告訴人商標
    權之仿冒商品，揆諸前揭說明，即與商標法第82條規定處罰
    之構成要件有間，自難以該罪相繩。此外，綜觀全案卷證資
    料，亦查無其他積極證據足證被告涉有公訴人所指之違反商
    標法犯行，依罪證有疑，利歸被告之原理，本案自應為被告
    無罪之諭知。
五、原審諭知被告無罪之判決，經核尚無違誤。公訴人執前揭上
    訴意旨再為指摘，惟其所舉事證尚無法積極證明被告犯罪，
    依職權調查結果，復無其他不利於被告之事證。是原審以不
    能證明被告犯罪為由，諭知被告無罪之判決，並無不當。公
    訴人猶執上開理由指稱被告有違反商標權法之罪嫌云云，指
    摘原判決不當，核無理由，應予駁回。
據上論斷，應依刑事訴訟法第三百六十八條，判決如主文。
本案經檢察官高碧霞到庭執行職務。
中    華    民    國    99    年    9     月    6     日
                    智慧財產法院第一庭
                          審判長法  官  李得灶
                                法  官  林欣蓉
                                法  官  汪漢卿
以上正本係照原本作成。
不得上訴。
中    華    民    國    99    年    9     月    6     日
                                書記官  邱于婷


司法院資訊處製作；財團法人民間司法改革基金會備份。
